臺灣高等法院刑事判決
110年度交上訴字第113號
上  訴  人  臺灣宜蘭地方檢察署檢察官
被      告  吳永裕
上列上訴人因被告公共危險案件，不服臺灣宜蘭地方法院110年
度交訴字第10號，中華民國110年5月13日第一審判決（起訴案號
：臺灣宜蘭地方檢察署109年度偵字第6767號），提起上訴，本
院判決如下：
    主  文
上訴駁回。
    理  由
一、公訴意旨略以：被告吳永裕於民國109年8月7日中午12點50
    分許，駕駛000-0000車號自用小貨車，沿宜蘭縣礁溪鄉民權
    橋由北往南方向直行，途經同鄉民權橋往南約100公尺處，
    要超越前方林進彥所騎乘000-000車號普通重機車時，應注
    意道路交通安全規則第94條第3項「汽車行駛時，駕駛人應
    注意車前狀況及兩車並行之間隔，並隨時採取必要之安全措
    施，不得在道路上蛇行，或以其他危險方式駕車。」道路交
    通安全規則第101條第1項第5款「超越時應顯示左方向燈並
    於前車左側保持半公尺以上之間隔超過，行至安全距離後，
    再顯示右方向燈駛入原行路線。」等規定，其能注意竟疏未
    注意及此，於超車時「未注意車前狀況及兩車並行之間隔」
    「未於前車左側保持半公尺以上之間隔超過」，以致被告的
    右後車斗撞到林進彥的左邊機車把手，林進彥因此往右前倒
    地撞到橋礅，而人車倒地，使林進彥受有右側手肘及右側膝
    部挫傷等傷害（過失傷害部分未據提出告訴）。被告駕駛動
    力交通工具肇事，致林進彥受有上開傷害後，竟開車逃逸。
    因認被告所為，係涉犯刑法第185條之4之駕駛動力交通工具
    致人受傷而逃逸罪等語（刑法第185條之4於110年5月30日修
    正施行，以修正後之規定較有利於被告）。
二、犯罪事實應依證據認定之，無證據不得認定犯罪事實。又不
    能證明被告犯罪者，應諭知無罪之判決，刑事訴訟法第154
    條第2項、第301條第1項分別定有明文。而認定犯罪事實所
    憑之證據，雖不以直接證據為限，間接證據亦包括在內；然
    而無論直接或間接證據，其為訴訟上之證明，須於通常一般
    之人均不致有所懷疑，而得確信其為真實之程度者，始得據
    為有罪之認定，倘其證明尚未達到此一程度，而有合理之懷
    疑存在，致無從為有罪之確信時，即應為無罪之判決（最高
    法院76年度台上字第4986號判例意旨參照）。又刑事訴訟法
    第161條第1項規定：檢察官就被告犯罪事實，應負舉證責任
    ，並指出證明之方法。因此，檢察官對於起訴之犯罪事實，
    應負提出證據及說服之實質舉證責任。倘其所提出之證據，
    不足為被告有罪之積極證明，或其指出證明之方法，無從說
    服法院以形成被告有罪之心證，基於無罪推定之原則，自應
    為被告無罪判決之諭知（最高法院92年度台上字第128號判
    例意旨參照）。
三、公訴意旨認被告涉犯上開肇事逃逸罪嫌，無非係以被告坦承
    事發當時曾聽聞聲響知悉後方有機車倒地之供述、證人林進
    彥之證述及其所提診斷證明書、道路交通事故調查報告表㈠
    、㈡、現場圖、現場照片、監視器錄影檔案及錄影畫面翻拍
    照片、疑似道路交通事故肇事逃逸追查表為其論據。訊據被
    告堅決否認有何肇事逃逸之犯行，辯稱：我的車速比林進彥
    慢，我沒有超他車，我的車子沒有與對方碰撞到，我是聽到
    一聲很大聲才從後照鏡看到後方的機車撞到橋墩，我認為對
    方撞到橋墩與我無關等語。
四、查被告於上開時間駕駛自用小貨車行經宜蘭縣礁溪鄉民權橋
    時，林進彥亦騎乘機車行經該處並因撞及橋墩（應為水泥護
    欄）而人車倒地，致受有右側手肘及右側膝部挫傷等傷害，
    被告並未停車查看，亦未報警或電召救護車即行駛離等事實
    ，為被告所坦承或不爭執，核與證人林進彥就此部分所為之
    證述大致相符（見警卷第7至9頁、第11至13頁；偵卷第27頁
    正反面；原審卷第59至63頁），並有道路交通事故現場圖、
    調查報告表㈠、㈡、現場及車損照片、監視器翻拍照片、礁溪
    杏和醫院診斷證明書（見警卷第15至30頁、第34頁）附卷可
    稽，且據原審當庭勘驗卷附現場監視器錄影檔案屬實（見原
    審卷第44至45頁之勘驗筆錄），是此部分事實堪以認定，合
    先敘明。
五、證人林進彥雖於警詢、偵查及原審均指稱被告從其左側超車
    時，該貨車有擦撞到其機車左邊把手，其因此重心不穩而撞
    到橋墩致傷等語，惟按被害人、告訴人係以使被告受刑事訴
    追為目的，本質上存有較大之虛偽危險性，為擔保其真實性
    ，應有補強證據以增強其陳述之憑信性，始足為認定被告犯
    罪事實之依據（最高法院52年台上字第1300號判例意旨、10
    4年度台上字第3178號判決意旨參照）。所謂補強證據，係
    指被害人之陳述本身以外，足以證明犯罪事實確具有相當程
    度真實性之證據，固不以證明犯罪構成要件之全部事實為必
    要，但以與被害人指述具有相當之關聯性為前提，並與被害
    人之陳述相互印證，綜合判斷，已達於使一般之人均不致有
    所懷疑，而得確信其為真實之程度而言。經查：
㈠、證人林進彥於事故發生當天即109年8月7日下午3時35分許警
    詢中指稱：「一開始我上民權橋時，當時並無其他車輛，行
    駛到民權橋往南約100公尺處時，對方車輛從我後面超車，
    在超車的過程中，他的車輛右後邊車斗中段部分擦撞到我機
    車左邊把手，然後我失去重心也來不及煞車，便撞上橋墩倒
    地」等語（見警卷第8頁）；於同年9月26日警詢中並稱：當
    時要上民權橋時，我的車輛是在對方車輛的前面；行經至民
    權橋中段時，我與對方車輛已將近並行狀態；到快下民權橋
    時，他的車輛是在我車輛左側，但對方駕駛偏右行駛，故擦
    撞到我機車左邊把手」等語（見警卷第13頁）。證人林進彥
    嗣於原審再就此證稱：雙方並行距離為十幾二十公分時，我
    車頭在被告車後斗，還沒到車尾，大概是車斗中間的位置。
    並行一小段時間才發生事故，被告是在上橋上坡的時候開始
    超我車，到橋頂時被告車頭已經超過我。……我的機車與被告
    車輛發生擦撞的時間點，是監視器拍到之前，就是在勘驗時
    ，監視器只有出現被告車輛還沒看到我的機車的時候等語（
    見原審卷第59至60頁、第62頁）。則依證人林進彥所述，事
    發之前其機車係先與被告貨車並行一小段時間上橋，當時其
    位置在被告貨車車斗中間位置，到橋頂前被告貨車就超車並
    擦撞到其機車左手把手。
㈡、但經原審當庭勘驗現場路口監視器畫面結果為：「
　　畫面視角：民權橋南端平面道路左側路口。
　①【檔案時間01：10至01：22】藍色自用小貨車自畫面右上角
    之民權橋橋上出現，往畫面左下角方向行駛。
　②【檔案時間01：22至01：25】小貨車行進方向之右側後方出
    現一輛機車，與貨車平行前進。
　③【檔案時間01：25至01：43】時間約1分25秒，小貨車右側後
    方出現之機車「直行」直接撞擊右側下坡橋墩倒地，機車撞
    擊橋墩後，小貨車因為經過橋墩接縫處有晃動一下，此時小
    貨車左前輪偏靠道路中線，並繼續偏左前行，行至1分28秒
    許，小貨車車頭橫跨道路中線，約1分33秒逐漸偏右回到車
    道內，約1分36秒已下橋打方向燈準備左轉，此時可見小貨
    車車頭印有『志豐』二字，車牌號為000-0000，約1分43秒左
    轉駛離畫面右下角。
　④【檔案時間01：43至09：22】此期間僅見機車騎士，身著深
    色短袖上衣、灰色短褲，手拿安全帽步行下橋自畫面左下角
    離開。」（見原審卷第44至45頁之勘驗筆錄；另可參見警卷
    第27至30頁之錄影畫面翻拍照片）。
㈢、該路口監視器畫面係由民權橋南端，於本案中即係同行向之
    被告與林進彥下坡方向往橋上拍攝，是被告之小貨車與林進
    彥之機車到民權橋頂之後才會出現在畫面中（可參見前揭警
    卷所附翻拍照片）。而由上開勘驗結果，可知被告所駕駛之
    自用小貨車係先於【檔案時間01：10】出現在畫面後，林進
    彥之機車始於【檔案時間01：22】出現在畫面中，亦即林進
    彥之機車是晚於被告貨車將近12秒才出現在橋頂接近下坡處
    ，且機車一出現畫面中即與貨車平行前進，可徵機車是處於
    由後往前追趕之狀態，若如林進彥所述，是在上坡駛至橋頂
    前即遭由後往前超車之被告自小貨車擦撞而重心不穩，其如
    何能在失控狀態下繼續前進至少達12秒，甚至還追上被告自
    小貨車？何況畫面中兩車並行時，機車是與小貨車平行前進
    ，未見有何操控不穩而失去重心情狀，是林進彥所述是遭被
    告貨車超車時擦撞致行車失控等語，實與監視器錄影內容不
    符，具有重大瑕疵（第2次警詢筆錄中，警方亦有質疑林進
    彥所述內容與監視器畫面不符，見警卷第12頁）。從而林進
    彥對於事故發生原因所為證述之憑信性顯有不足，無法逕予
    採信。
㈣、再者，本案各該筆錄所稱之「橋墩」，實際上應係橋旁之「
    水泥護欄」，而非支撐橋樑之「橋墩」，對照監視器錄影畫
    面內容及現場照片後，林進彥所撞上者，乃係下坡時路面略
    為減縮而設置之水泥護欄（見警卷第18頁反面上方照片之左
    側），林進彥機車是筆直往前直行而撞上正前方的護欄，而
    非一般常見的往旁邊撞上路旁護欄。而由前引監視器內容所
    示林進彥機車是由後往前趕上被告貨車，車速應較快之過程
    觀之，不能排除原在橋面上與被告貨車並行之林進彥，因前
    方路面減縮已無並行空間，惟因車速過快一時閃煞不及而撞
    上前方護欄之高度可能性，不能由林進彥是撞上護欄此節，
    而認其必定是因受擦撞等外力影響才會行車失控撞上護欄。
㈤、又卷附林進彥所提之診斷證明書、到場員警所製作之道路交
    通事故調查報告表㈠、㈡、現場圖及所拍攝之現場照片、監視
    器錄影內容翻拍照片等件，均僅能證明林進彥於上開時、地
    有撞上護欄而受有前揭傷害，暨被告貨車當時行駛在林進彥
    機車左側之事實，無法補強證明林進彥所指稱是因被告超車
    而擦撞其機車左側把手等證述內容之憑信性。
㈥、綜上，被害人林進彥所為單一指述既有前述重大瑕疵，且前
    引其他證據均無法補強其就事故發生原因部分所為指述之憑
    信性，復無法排除林進彥是因前方路面減縮一時閃煞不及而
    撞上正前方水泥護欄之可能性，本院認不能僅因林進彥機車
    撞上護欄前，被告貨車曾行駛於其機車左方，即認被告有公
    訴意旨所指之超車未保持並行間隔距離之過失，亦無法認定
    被告貨車當時有與林進彥機車之左側把手擦撞。
六、肇事逃逸部分：被告於林進彥機車撞上水泥護欄後雖曾聽聞
    聲響，且自照後鏡中得知林進彥人車倒地此情，嗣亦未停留
    現場或報警、電召救護車即行駛離，但本案尚無足夠積極證
    據證明兩車有發生碰撞，或被告有從林進彥機車左側超車之
    行為，且不能排除林進彥是因其他原因自行撞上護欄之可能
    性，業如前述，客觀上自難認必係因被告之駕車行為而肇生
    本起事故致林進彥倒地受傷，即無法逕認被告有駕車「肇事
    」致人受傷之行為，核與刑法第185條之4之構成要件即有未
    合。又被告當時本為前車，且依監視器錄影畫面所示，林進
    彥機車近12秒後才自右後方趕上，當時被告既未有變換車道
    或轉彎行為，未必會察看照後鏡而知悉右側有林進彥機車並
    行，則被告嗣後聽聞林進彥機車撞擊或倒地聲響而察看照後
    鏡時，固可見聞林進彥人車倒地之狀態，但後方機車摔車倒
    地之原因甚多，未必均與前車或鄰車有關，自亦不能強認被
    告當時主觀上有認知林進彥機車倒地與其駕駛行為有關，並
    因此基於肇事逃逸之犯意而駛離現場，併此敘明。
七、綜上所述，本案究否係因被告之駕車行為而肇事，及被告主
    觀上是否知悉其有駕車肇事之情事，並非無疑，是本案依檢
    察官所舉各項證據方法，就被告是否有公訴意旨所指駕駛動
    力交通工具肇事致人受傷而逃逸之犯行，本院認仍有合理之
    懷疑存在，尚未達於通常一般之人均不致有所懷疑，而得確
    信其為真實之程度，無從形成被告有罪之確信，復查無其他
    足夠之積極證據，自難遽以上開罪名相繩。從而本案既不能
    證明被告犯罪，揆諸前揭說明，依法自應諭知無罪之判決。
    原審基此依審理結果而為被告無罪之諭知，經核並無違誤，
    應予維持。
八、檢察官上訴意旨略以：　　
    本件是被告「左邊超車不當」所造成的車禍，不是「被害人
    林進彥機車去追撞前面的被告吳永裕自用小貨車的右邊」。
㈠、原審認「難認機車去追撞前面的小貨車為真」，此點不符合
    一般經驗法則及當時情況，因為①車禍當時為109年8月7日（
    星期五）中午12點50分，視線良好；②機車車速不快，不可
    能追撞前面速度較快的被告車輛。
㈡、由被害人林進彥證述，可知被告明知與人發生車禍並致人受
    傷而逃逸：林進彥雖於審理中替被告說好話，但仍無損於被
    害人林進彥於警詢及偵查中具結證稱：「（為何有撤回告訴
    狀？）這是民事和解他們要我寫的，事實上我都沒有提出告
    訴。」「那天8月7日星期五，中午12點50分左右，我騎機車
    要回我太太家，對方超我的車，從我左邊超，他的右後車斗
    撞到我的左邊機車把手，我就往右前倒地撞到橋礅，對方沒
    有停就走了，我就報案，我有叫救護車，送杏和醫院，上救
    護車的時候約1點半，還不到4點離開杏和醫院到警局礁溪派
    出所做筆錄。」「當時車子撞到橋礅有發出很大一聲，另外
    我也有大喊一聲。」「（當時車子多不多？）只有我跟他，
    沒有其他車子，大晴天有太陽，對方完全沒有停。」「（對
    方說他不是超過你的機車，你是從他的後面直接撞到橋礅的
    ？）不是，是他超我的車，對方講的不實在。」等語。從林
    進彥上開「對方超我的車，從我左邊超」「我就往右前倒地
    撞到橋礅」「有發出很大一聲」等證述可知，被告明知與人
    發生車禍並致人受傷而逃逸。
㈢、被告為00年次，有多年天天開貨車的駕駛經驗，右後車斗撞
    到被害人左邊機車把手，依被告老司機的駕駛經驗，一定會
    有感覺，因為，車子是貨車司機的重要的生財工具，任何差
    損，都會影響生計。何況，在車子有（非故意的過失行為）
    所造成的些微（碰撞機車）異常後，又有很大聲的碰撞聲（
    被告自陳有聽到聲音），被告怎麼會不知道？!至少，依一
    般貨車司機的標準作業程序，在那種偏避地點（宜蘭縣礁溪
    鄉民權橋往南約100公尺處），也會路邊停車看一下自己的
    貨車有沒有甚麼狀況。但，被告卻揚長而去，足認被告明知
    與人發生車禍並致人受傷而逃逸。
㈣、綜上，原判決認事用法尚嫌未恰，爰請撤銷原判決，另為適
    當之判決。　　
九、惟查：由上開監視器錄影畫面內容觀之，被告自小貨車出現
    在橋頂後近12秒林進彥之機車才出現，可徵林進彥之機車應
    該是由後向前追趕，顯然其車速非但不慢於被告自小貨車，
    且理較被告車輛之車速為快，是上訴意旨㈠認被告車輛之車
    速較林進彥之機車車速為快，實與監視器錄影畫面內容不符
    ，難認有據。又林進彥所述具有重大瑕疵，其所稱事故發生
    原因是被告超車過程中擦撞其機車左側把手云云，憑信性有
    所不足，其他證據亦不足補強林進彥所證，是本案並無足夠
    之積極證據可認係因被告之駕車行為而肇生本起事故致林進
    彥倒地受傷，無法逕認被告有駕車「肇事」致人受傷之行為
    ，亦無法認定其主觀上有肇事逃逸之犯意，與刑法第185條
    之4之構成要件不符等節，業據本院論述如前，檢察官上訴
    意旨仍以林進彥之單一而有瑕疵之指述為據，未能再積極舉
    證被告確有公訴意旨或上訴意旨所指因超車不當而擦撞林進
    彥機車致其撞擊護欄而倒地受傷之行為，並因此有肇事逃逸
    之犯行，原審同上見解，以不能證明被告犯罪而為其無罪之
    諭知，經核並無違誤，檢察官猶執前詞指摘原判決證據取捨
    及認定不當，其上訴非有理由，應予駁回。
據上論斷，應依刑事訴訟法第368條，判決如主文。
本案經檢察官謝志明到庭執行職務。
中　　華　　民　　國　　110 　年　　8 　　月　　26　　日
                  刑事第二十庭  審判長法　官  王復生
                                      法　官  蕭世昌 
                                      法　官  張紹省
以上正本證明與原本無異。
被告不得上訴。
檢察官如不服本判決，應於收受送達後20日內向本院提出上訴書
狀，惟須受刑事妥速審判法第9條限制。其未敘述上訴之理由者
，並得於提起上訴後20日內向本院補提理由書(均須按他造當事
人之人數附繕本)「切勿逕送上級法院」。
刑事妥速審判法第9條：
除前條情形外，第二審法院維持第一審所為無罪判決，提起上訴
之理由，以下列事項為限：
一、判決所適用之法令牴觸憲法。
二、判決違背司法院解釋。
三、判決違背判例。
刑事訴訟法第 377 條至第 379 條、第 393 條第 1 款之規定，
於前項案件之審理，不適用之。
                                      書記官  莫佳樺
中　　華　　民　　國　　110 　年　　8 　　月　　27　　日